【裁判字號】    99,易,288
【裁判日期】    990518
【裁判案由】    詐欺
【裁判全文】
臺灣臺北地方法院刑事判決               99年度易字第288號
公  訴  人  臺灣臺北地方法院檢察署檢察官
被      告  乙○○
上列被告因詐欺案件，經檢察官聲請簡易判決處刑（98年度偵字
第28791號），本院認不宜以簡易判決處刑，改依通常程序審理
，判決如下：
    主  文
乙○○無罪。
    理  由
一、聲請簡易判決處刑意旨略以：被告乙○○預見將金融機構帳
    戶之金融卡（含密碼）提供予他人使用，可能助長他人為掩
    飾詐欺所得犯罪之用，竟不違其本意，基於幫助他人為財產
    犯罪之意思，於不詳時間，在不詳地點，將其所申設之華南
    商業銀行（下稱華南銀行）忠孝東路分行帳號000000000000
    000號帳戶之金融卡及密碼，交付予真實姓名年籍不詳之人
    ，而容任該帳戶供他人用以詐騙財物。嗣該詐騙集團成員於
    民國98年10月26日下午5時37分許，撥打電話予被害人甲○○，佯稱其前pchome網路購物時，pchome網路購物網會計設
    定錯誤，帳戶已被登記採分期12個月連續扣款之方式付費，
    要求被害人操作提款機變更付款方式云云，致被害人陷於錯
    誤，先後依指示於同日晚上7時51分、7時56分許，至臺北縣
    汐止市○○路○段276號華南商業銀行汐止分行，轉帳新臺幣
    （下同）9萬9千元、1千元至被告之上開帳戶。嗣被害人查
    覺有異，發現受騙後報警處理，惟上開匯入之金額，已遭詐
    騙集團成員持金融卡提領一空，經警循線查獲上情，因認被
    告涉犯刑法第30條第1項、第339條第1項之幫助詐欺取財罪
    嫌等語。
二、按犯罪事實應依證據認定之，無證據不得認定犯罪事實；不
    能證明被告犯罪或其行為不罰者，應諭知無罪之判決，刑事
    訴訟法第154條第2項、第301條第1項分別定有明文。次按事
    實之認定，應憑證據，如未能發現相當證據，或證據不足以
    證明，自不能以推測或擬制之方法，以為裁判之基礎；又認
    定犯罪事實所憑之證據，雖不以直接證據為限，間接證據亦
    包括在內，然而無論直接或間接證據，其為訴訟上之證明，
    須於通常一般之人不致有所懷疑，而得確信其為真實之程度
    者，始得據為有罪之認定；另認定不利於被告之事實，須依
    積極證據，苟積極證據不足為不利於被告事實之認定時，即
    應為有利於被告之認定，更不必有何有利之證據（最高法院
    40年台上字第86號、76年台上字第4986號、30年上字第816
    號判例意旨可資參照）。再按刑事訴訟法第161條第1項亦規
    定，檢察官就被告犯罪事實，應負舉證責任，並指出證明之
    方法，是檢察官對於起訴之犯罪事實，應負提出證據及說服
    之實質舉證責任，倘其所提出之證據，不足為被告有罪之積
    極證明，或其指出證明之方法，無從說服法院以形成被告有
    罪之心證，基於無罪推定之原則，自應為被告無罪判決之諭
    知（最高法院92年台上字第128號判例意旨參照）。
三、公訴人認被告涉犯上開幫助詐欺取財犯行，無非係以(1)、被
    告自承開設有華南銀行帳戶且對於金融卡遺失之供述前後不
    一；(2)、被害人證述其受詐騙之情形；(3)、被害人匯款至被
    告本案帳戶之自動櫃員機交易明細表；(4)、華南銀行忠孝東
    路分行函文檢附客戶基本資料表、存款約定書、存款往來明
    細表暨對帳單等件為其論據。訊據被告固坦承：上開華南銀
    行忠孝東路分行帳號000000000000000號帳戶確係其本人所
    申辦之事實，惟堅詞否認有何幫助詐欺之犯行，辯稱：我在
    98年7月間，將上開華南銀行忠孝東路分行帳戶借給我弟弟
    丙○○使用，在98年7月間交給我弟弟伊有正當之工作，無
    須販賣帳戶，金融卡是在98年10月某日搬家時遺失，遺失地
    點不確定；後又改稱金融卡在98年7月間交付其弟丙○○使
    用，後來丙○○在98年10月26日告知金融卡遺失，伊隔日就
    向銀行掛失，伊並無幫助詐欺之犯行等語。
四、證據能力
(一)、按被告以外之人於審判外之陳述，雖不符刑事訴訟法第159
    條之1至第159條之4之規定，而經當事人於審判程序同意作
    為證據，法院審酌該言詞陳述或書面陳述作成時之情況，認
    為適當者，亦得為證據，刑事訴訟法第159條之5第1項定有
    明文。本件檢察官、被告於本院審判程序時，就本判決所引
    用被告以外之人審判外所為之言詞或書面陳述，均明示同意
    有證據能力，本院審酌該具有傳聞證據性質之證據，其取得
    過程並無瑕疵，與待證事實具有關聯性，證明力非明顯過低
    ，以之作為證據係屬適當，認俱得為證據。又卷附之被告帳
    戶存款交易明細表等資料，係電腦機器處理轉帳交易後，直
    接作成之電磁紀錄所列印之文書資料，且上開證據於作成之
    過程中，並未涉入人為知覺、記憶過程之錯誤危險，並非傳
    聞證據，且被告復未爭執該等書證內容有何遭人為竄改等不
    實之處，亦無證據證明係偵查機關以不法方式取得，應認均
    有證據能力，併予敘明。
(二)、另按證人、鑑定人依法應具結而未具結者，其證言或鑑定意
    見，不得作為證據，刑事訴訟法第158條之3定有明文。是證
    人除有同法第186條第1項規定不得令具結之情形外，均應令
    具結，否則其證言即不具證據能力，不得採為判決基礎（最
    高法院94年台上字第6578號判例參照）。本件證人甲○○於
    偵查中向檢察官所為之陳述（見98偵28791卷第42、43頁）
    ，檢察官係以告訴人身分加以訊問，若欲以其供述為證據，
    該證據方法屬於證人，自應依法具結，檢察官未命以證人身
    分作證並於該日偵查訊問時供前、供後具結，復亦查無有何
    依法不得令其具結之情形，揆諸前揭說明，證人甲○○於上
    開偵查中未經具結所為之陳述，依法自不得作為證據。
五、經查：
(一)、被告確有於95年3月16日向華南銀行忠孝東路分行申請開設
    上開帳戶等情，業據被告供承在卷，並有華南銀行忠孝東路
    分行98年11月18日以華忠孝字第0980625號函檢附之被告上
    開帳戶客戶基本資料表、存款約定書在卷可按（同上偵卷第
    15 至19頁），而證人即告訴人甲○○於98年10月26日下午5
    時37分許，接獲詐騙集團來電，佯稱其前pchome網路購物時
    ，pchome網路購物網會計設定錯誤，帳戶已被登記採分期12
    個月連續扣款之方式付費，要求甲○○操作提款機變更付款
    方式云云，致甲○○陷於錯誤，先後依指示於同日晚上7時
    51分、7時56分許，至設於臺北縣汐止市○○路○段276號華
    南商業銀行汐止分行之ATM自動櫃員機，轉帳9萬9千元、1千
    元至被告之上開帳戶後，遭詐騙集團提領一空等情，亦據證
    人甲○○於警詢時指訴綦詳（同上偵卷第9、10頁），復有
    華南銀行自動櫃員機客戶交易明細表2紙、被告上開帳戶之
    存款往來明細表暨對帳單在卷可稽（同上偵卷第22、35頁）
    ，足認詐騙集團成員確有使用被告上開帳戶詐騙告訴人收取
    詐欺款項之情事。
(二)、被告辯稱：於98年7月間將該帳戶金融卡、密碼交給丙○○
    保管使用後，我就沒有再碰過該張金融卡，後來在98年10月
    26日，丙○○電話通知我金融卡遺失，我馬上就才去掛失，
    該張金融卡的密碼跟我的生日無關，並沒有寫在金融卡上等
    語，核與證人即被告之弟丙○○於本院審理時證稱：98年7
    月間，因為急需匯入一筆款項，但身上沒有帶金融卡，所以
    向我姐姐（即被告）借用本案帳戶之金融卡，我當時有變更
    金融卡密碼，最後一次使用是在去年的10月初或10月中旬，
    後來搬完家後，我發現金融卡不見了，就馬上跟被告講，被
    告說要打電話掛失，該帳戶之金融卡從去年7月至10月都是
    我在使用，也是在我持有的狀態下遺失的，我當時有把密碼
    寫在金融卡背面等語（見本院卷第27、28頁）相符。且觀諸
    卷附被告所申設之上開帳戶存款往來明細表暨對帳單，上開
    帳戶於98年6月下旬，存款餘額為74元，於98年7月10日，確
    有現金5萬4千元存入該帳戶內，並於98年7月10日起至98年
    10 月24日止，確有多筆款項存入及小額提領之紀錄，有上
    開帳戶之帳戶存款往來明細表暨對帳單在卷足憑（見同上偵
    卷第21、22頁），該帳戶之交易紀錄核與證人丙○○前開證
    述情節相符，足見被告上揭辯詞所言非虛。是證人既證述被
    告上開帳戶係由其保管使用，亦為其將密碼書寫於金融卡上
    ，參以，證人丙○○除被告所申辦之上開帳金融卡外，其本
    人所使用新店檳榔路郵局之帳戶，亦有於98年10月26日，同
    時遭詐欺集團成員使用，向他人詐取財物，並經檢察官提起
    公訴，現由本院另案審理中等情，亦經本院依職權調取本院
    99 年度易字第756號丙○○被訴詐欺案件卷證核閱屬實。則
    於事理上，容有合理的懷疑，被告上開帳戶係其胞弟丙○○
    交付予詐欺集團使用而非被告所交付，從而，以被告交付存
    摺、金融卡為前提，進一步認定被告主觀上有幫助詐欺之不
    確定故意之推論，即失所附麗，自無法酌採。
(三)、再者，被告與證人丙○○係姐弟，則被告於98年7月間，證
    人丙○○向其借用金融卡之際，因信任丙○○確有借用帳戶
    以供正常存提款之需要，基於手足之情，為方便丙○○存、
    提款之意思，而將上開帳戶之金融卡借予丙○○，並告知金
    融卡密碼，供丙○○使用該帳戶，要與常情並無違悖。且詐
    騙集團利用他人之帳戶從事此類詐欺取財犯罪之際，為免帳
    戶提供者事後反悔或因故掛失帳戶，致渠等無法得償犯罪之
    目的，往往取得金融卡及密碼，並確定可使用無訛後，旋即
    指示被害人匯款及提領款項，是從帳戶提供者交付帳戶至詐
    欺集團成員使用他人帳戶之時間，往往甚為短暫。而被告早
    於98年7月間，即將上開帳戶金融卡、密碼交付予丙○○使
    用，惟該帳戶遲至98年10月26日，始遭詐欺集團成員使用，
    向告訴人施行詐欺，業如前述，已難認被告交付上開帳戶予
    丙○○使用之際，其主觀上有幫助詐欺之故意。參以，證人
    丙○○取得被告上開帳戶之金融卡後，旋即變更金融卡密碼
    ，並有多次之存、提款紀錄，顯見丙○○向被告借用上開帳
    戶之初，確係供己使用甚明。益徵被告出借上開帳戶金融卡
    與丙○○之際，確係出於提供丙○○個人使用之意思，其主
    觀上實無從預見丙○○有將該帳戶金融卡交付他人使用之可
    能。是尚難僅因被告確有將上開帳戶之金融卡交付其胞弟丙○○使用之事實，即遽以推論被告主觀上有幫助他人詐欺取
    財之故意。
六、公訴人之論告書雖以被告前後供述不一，所為辯解顯不可採
    ，被告有交付或容任其所有前述帳戶之金融卡予詐騙集團成
    員使用之犯行云云。惟查，被告固於警詢及偵訊程序中陳述
    金融卡遺失，然其所述，非為飾詞狡辯、為己脫罪，實係證
    人丙○○告知金融卡遺失或為迴護其弟丙○○而為之陳述，
    是被告於本院審理時翻異坦承前情，非全無可信，已如前述
    ，從而，自難僅以被告前於警詢及偵訊時均未吐實，即認被
    告確有幫助詐欺取財之犯意及犯行。況被告否認犯罪事實所
    持辯解縱使不能成立，除非有確實證據足以證明對於被告犯
    罪已無合理之懷疑外，不能遽為有罪之認定，刑事訴訟法規
    定被告有緘默權，被告基於「不自證己罪原則」，既無供述
    之義務，亦無真實陳述之義務，同時亦不負自證清白之責任
    ，自不能因被告未能提出證據資料證明其無罪，即認定其有
    罪。本件被告所有前述帳戶金融卡遭詐騙集團成員使用之情
    ，係遺失或被告之弟丙○○而非被告交付，尚有合理之懷疑
    ，業如前述，公訴人既無法證明被告確有幫助詐欺之不法犯
    行，自不能因被告前後供述不一，即認定其有罪，是公訴意
    旨此部分所稱，亦非有據。
七、綜上，告訴人甲○○雖就其受騙過程陳述甚詳，惟並未指陳
    被告有將上開帳戶之金融卡及密碼交付詐騙集團使用之情事
    ，是其供述尚不足為被告確有此等犯行之證據，而公訴人所
    提出之證據僅能證明被告有申請華南銀行帳戶，均無法使本
    院產生被告確有幫助詐欺之心證。本件尚缺乏證據足認被告
    係自行交付上開帳戶之金融卡及密碼予詐騙集團成員使用，
    尚不得以告訴人經詐騙集團成員施用詐術後將款項匯入被告
    上開華南銀行忠孝東路分行帳戶內而遭提領，即逕以幫助詐
    欺取財罪相繩。此外，本院復查無其他積極證據，足資證明
    被告涉有幫助詐欺取財罪之犯行，揆諸首揭規定及說明，本
    件不能證明被告犯罪，應為無罪判決之諭知。
據上論斷，應依刑事訴訟法第452條、第301條第1項，判決如主
文。
本案經檢察官郭騰月到庭執行職務。
中    華    民    國    99    年    5     月    18    日
                  刑事第十四庭  審判長法  官  吳冠霆
                                      法  官  陳琪媛
                                      法  官  李殷君
以上正本證明與原本無異。
如不服本判決應於收受送達後10日內向本院提出上訴書狀，並應
敘述具體理由；其未敘述上訴理由者，應於上訴期間屆滿後20日
內向本院補提理由書（均須按他造當事人之人數附繕）「切勿逕
送上級法院」。
                                      書記官  殷玉芬
中    華    民    國    99    年    5     月    18    日

司法院資訊處製作；財團法人民間司法改革基金會備份。
